臺灣桃園地方法院民事判決　九十二年度訴字第二○四一號
　　原　　　告　甲○○
　　訴訟代理人　陳建勳律師
　　　　　　　　徐松龍律師
　　送達代收人　陳建勳律師
　　被　　　告　乙○○
右當事人間請求損害賠償事件，本院於中華民國九十三年四月十四日言詞辯論終結，
判決如左：
　　主　  　文
原告之訴及假執行之聲請均駁回。
訴訟費用由原告負擔。
    事      實
甲、原告方面：
一、聲明：求為判決被告應給付原告新台幣（下同）一百三十七萬七千三百四十八元
    ，及自起訴狀繕本送達之翌日起至清償日止，按週年利率百分之五計算之利息，
    並陳明願供擔保，請准宣告假執行。
二、陳述：緣原告前於民國七十一年八月二十六日向被告預購其興建坐落桃園縣八德
    市○○段六二二之四、一０四二之三、一０三七之二、一０四三、一０四九之三
    、一０四七、一０四九之六、一０四七之一、一０四九之七地號內，編號「意」
    區一一三、一一五號之房屋及其基地（下合稱系爭不動產），並約定上揭房地周
    圍「空地部分以界樁為準，歸屬甲方（原告）所有」，另委由被告增建一、二樓
    之建物共計二十四坪，約定「增建工程款以每坪九千元計價」，而於原告繳清價
    金後之七十五年四月九日由其配偶陳淵棋取得系爭不動產所有權。嗣系爭不動產
    基地編定為同前地段第一０四九－九八及一０四九－九九地號，而周圍空地編定
    為同前地段第一０四九之一九地號，又於九十年間辦理地籍圖重測，上揭房屋基
    地重新變更編定為桃園縣八德市○○段（下稱系爭地段）第七七六、七七五地號
    ，而前述空地則變更編定為系爭地段第七七七地號。惟，第三人謝長茂於九十一
    年八月十五日以原告配偶陳淵棋所有前述系爭不動產買賣契約增建部分，無權占
    用其所有系爭地段七七七地號土地而訴請拆屋還地，經訴訟上和解，原告配偶陳
    淵棋應將前述空地上面積四三點五八平方公尺之地上建物拆除，並將面積九０點
    八九平方公尺之土地返還第三人謝長茂，致原告因被告未履行系爭不動產買賣契
    約出賣人之義務移轉前述空地即系爭地段第七七七地號土地所有權予原告或其指
    定之人所有，而受有前述建物以每坪九千元，面積四三點五八平方公尺計算，依
    耐用年限三十五年，扣除使用二十一年折舊後尚有四萬七千四百四十八元，土地
    面積一百四十三平方公尺，依九十二年度土地公告現值每平方公尺計算為一百三
    十二萬九千九百元，合計一百三十七萬七千三百四十八元之損害。另，本件損害
    係於第三人謝長茂於九十一年八月十五日訴請拆屋還地時始發生，至原告於九十
    二年十一月二十八日起訴請求，未逾十五年。又，被告所辯其係系爭不動產買賣
    契約之出賣人係合夥而非被告云云，僅為判決理由欄內之記載，並非該案之訴訟
    標的，並無實質確定力，亦無拘束本案之效力。縱認被告係與他人合夥興建系爭
    不動產，惟由系爭不動產契約形式觀察，被告並無表彰代表合夥團體簽訂系爭契
    約之意旨，出賣人應為被告而非合夥，縱被告事後將合建權利、義務讓與第三人
    陳羽益承受，但既未經原告同意，亦無拘束原告之效力，慬為被告與他人之內部
    關係，與被告應負之義務無關。爰依買賣契約之不完全給付之法律關係訴如聲明
    所示等語。
三、證據：提出系爭不動產買賣契約書、重測前後之地籍圖、九十一年度訴字第一五
    七一號起訴狀繕本、和解筆錄、桃園縣八德市地政事務所圖謄字第七八七六號及
    財政部高雄市國稅局固定資產耐用年數表各一紙，暨土地登記謄本二紙為證。
乙、被告方面：
一、聲明：原告之訴及其假執行之聲請均駁回，如受不利之判決，請准供擔保免為假
    執行。
二、陳述：原告係主張兩造於七十一年八月二十六日訂立系爭不動產買賣契約，迨至
    原告於九十二年年十一月二十八日提起本件訴訟，已逾十五年之請求權消滅時效
    ，被告自得為時效之抗辯。況，本件合建工程其後因合夥糾紛，尤其於合夥人推
    派第三人陳羽益繼續完成並辦畢保存登記，經另案台灣高等法院七十六年度重上
    更（三）字第十二號民事確定判決認定當初被告「係以自己名義代表合夥與訂戶
    立約，而非為自己與訂戶訂約，則上開契約所生權利義務應屬於合夥，而不屬於
    該代表人之被告」云云，原告早已可向承受合建權利義務之第三人陳羽益請求履
    行登記義務而不為，又未以全體合夥人為被告，原告訴請被告負出賣人之損害賠
    償責任，於法自有未合。又，系爭不動產契約增建部分，係約定鑑界後再為興建
    ，惟原告於未鑑界前自行興建致占用他人土地，亦應自行負責，至於對系爭買賣
    契約之履行及原告與第三人謝長茂間相關訴訟，因與被告無關，其不表示意見等
    語。
三、證據：提出台灣高等法院七十六年度重上更（三）字第十二號判決影本一件。
丙、本院依職權調閱九十一年度訴字第一五七一號民事卷宗。
    理      由
一、本件原告主張其於七十一年八月二十六日與被告訂立系爭不動產買賣契約，並約
    定「空地部分以界樁為準，歸屬甲方（原告）所有」，及以每坪九千元之工程款
    委由被告增建一、二樓計二四坪之建物，並於原告繳清價金後之七十五年四月九
    日由其配偶陳淵棋將取得系爭不動產所有權。嗣前述空地於九十年間辦理地籍圖
    重測，編定為系爭地段第七七七地號，面積一四三平方公尺。惟第三人謝長茂於
    九十一年八月十五日以原告配偶陳淵棋所有前述系爭不動產買賣契約增建部分，
    無權占用其所有系爭地段七七七地號土地而訴請拆屋還地，經訴訟上和解，原告
    配偶陳淵棋應將前述空地上面積四三點五八平方公尺之地上建物拆除，並將面積
    九０點八九平方公尺之土地返還第三人謝長茂，致原告因被告未履行系爭不動產
    買賣契約出賣人之義務將系爭地段第七七七地號土地所有權移轉為原告或其指定
    之人所有，而受有前述建物以每坪九千元，面積四三點五八平方公尺計算，依耐
    用年限三十五年，扣除使用二十一年折舊後尚有四萬七千四百四十八元，土地面
    積一百四十三平方公尺，依九十二年度土地公告現值每平方公尺計算為一百三十
    二萬九千九百元，合計一百三十七萬七千三百四十八元之損害。另，本件損害係
    於第三人謝長茂於九十一年八月十五日訴請拆屋還地時始發生，至原告於九十二
    年十一月二十八日起訴請求，未逾十五年，而被告所辯其係系爭不動產買賣契約
    之出賣人係合夥而非被告云云，亦與事實不符，並為其內部關係，與被告應負之
    義務無關。爰依買賣契約之不完全給付之法律關係訴如聲明所示等語。被告則以
    原告係主張兩造於七十一年八月二十六日訂立系爭不動產買賣契約，迨至原告於
    九十二年年十一月二十八日提起本件訴訟，已逾十五年之請求權消滅時效，被告
    自得為時效之抗辯。另，系爭不動產買賣契約係被告代理合夥訂立，出賣人為合
    夥而非被告。原告訴請被告負出賣人之損害賠償責任，於法自有未合。又，系爭
    不動產契約增建部分，係約定鑑界後再為興建，惟原告於未鑑界前自行興建致占
    用他人土地，亦應自行負責，且因與被告無關，其不表示意見等語資為抗辯。
二、按「請求權，因十五年間不行使而消滅。」、「債務人不為給付或不為完全給付
    者，債權人得聲請法院強制執行，並得請求損害賠償。」民法第一百二十五條前
    段、八十九年五月五日施行前之同法第二百二十七條固分別定有明文。而同法第
    二百二十七條不完全給付之損害賠償請求權，既未特別規定其時效，自應適用一
    般規定之十五年時效。經查，本件原告主張兩造間於七十一年八月二十六日訂立
    系爭不動產買賣契約，並約定「空地部分以界樁為準，歸屬甲方（原告）所有」
    ，及以每坪九千元之工程款委由被告增建一、二樓計二四坪之建物等情，就系爭
    不動產買賣契約之存在及訂約時間一事，已為被告所不否認，惟辯稱其係代理合
    夥訂立，系爭不動產買賣契約之出賣人為合夥而非被告等語，並有原告提出系爭
    不動產買賣契約書一紙在卷可稽。原告此部分之主張，除系爭不動產買賣契約之
    出賣人究為被告抑或合夥，兩造尚有爭執外，應為真實可採。原告又主張於其繳
    清價金後之七十五年四月九日由原告配偶陳淵棋取得系爭不動產所有權，嗣第三
    人謝長茂於九十一年八月十五日以原告配偶陳淵棋所有前述系爭不動產買賣契約
    增建部分，無權占用其所有系爭地段七七七地號土地而訴請拆屋還地，經訴訟上
    和解，原告配偶陳淵棋應將前述空地上面積四三點五八平方公尺之地上建物拆除
    ，並將面積九０點八九平方公尺之土地返還第三人謝長茂，致原告因被告未履行
    系爭不動產買賣契約出賣人之義務將系爭地段第七七七地號土地所有權移轉予原
    告或其指定之人所有，而受有前述建物以每坪九千元，面積四三點五八平方公尺
    計算，依耐用年限三十五年，扣除使用二十一年折舊後尚有四萬七千四百四十八
    元，土地面積一百四十三平方公尺，依九十二年度土地公告現值每平方公尺計算
    為一百三十二萬九千九百元，合計一百三十七萬七千三百四十八元之損害，其依
    系爭不動產買賣契約之不完全給付之法律關係請求被告損害賠償等情，然，被告
    除主張時效抗辯外，尚辯稱對系爭買賣契約之履行及原告與第三人謝長茂間相關
    訴訟，因與被告無關，其不表示意見云云。惟，原告此部分之主張，已據其提出
    重測前後之地籍圖影本、九十一年度訴字第一五七一號起訴狀繕本、和解筆錄影
    本、桃園縣八德市地政事務所圖謄字第七八七六號影本及財政部高雄市國稅局固
    定資產耐用年數表影本各一紙，暨土地登記謄本二紙為證，並經本院依職權調閱
    九十一年度訴字第一五七一號民事卷宗查核屬實，自為真實可採。然查，系爭不
    動產買賣契約係於七十一年八月二十六日訂立，原告主張依不完全給付之債務不
    履行法律關係為請求，固應適用八十九年五月五日施行前之民法第二百二十七條
    之規定，惟得類推適用同法第二百二十六條第二項給付不能之規定請求損害賠償
    ，而同法第二百二十六條之損害賠償請求權，於因買賣標的給付不能致債務不履
    行時起即可行使，其消滅時效，亦自該請求權可行使時起算。經查，系爭不動產
    買賣契約係於七十一年八月二十六日訂立一事，已如前述，而第三人謝長茂係於
    七十二年一月十一日取得系爭地段七七七地號土地所有權乙節，亦為兩造所不爭
    執，並有本院依職權調閱九十一年度訴字第一五七一號民事卷宗卷附土地登記謄
    本一紙為憑。依系爭不動產買賣契約書第五條約定買受人即原告於繳清自備款時
    ，應將所需文件交出賣人即被告指定之代書辦理產權移轉登記手續，而原告配偶
    陳淵棋係於原告繳清價金後之七十五年四月九日取得不動產所有權，雖兩造均無
    法舉證原告確於何時繳清自備款及交付相關文件，而得請求出賣人將系爭不動產
    移轉予買受人或其指定之人所有，惟其應係於原告配偶陳淵棋於七十五年四月九
    日取得系爭不動產所有權之前，殆無疑義。原告依系爭不動產買賣契約得請求出
    賣人移轉同地段七七七地號所有權之請求權，既至遲應於七十五年四月九日前即
    得行使，而系爭地段第七七七地號土地所有權人早於七十二年一月十一日即為第
    三人謝長茂，原告依系爭不動產買賣契約得請求出賣人移轉同地段七七七地號所
    有權之請求權至遲應於七十五年四月九日前即為給付不能。原告依修正前之民法
    第二百二十七條之規定，類推適用同法第二百二十六條第二項規定因給付不能所
    生損害賠償請求權，於因系爭不動產買賣標的之同地段七七七地號土地於七十五
    年四月九日前即為給付不能時起即可行使，其消滅時效，亦至遲應自七十五年四
    月九日起算。雖第三人謝長茂係於九十一年八月十五日以原告配偶陳淵棋所有前
    述系爭不動產買賣契約增建部分，無權占用其所有系爭地段第七七七地號土地而
    訴請拆屋還地，然，被告除前述不完全給付應負之損害賠償責任外，並未因而新
    取得任何權利或新發生任何契約義務，消滅時效自無如原告所稱應從新起算之情
    形。原告遲至九十二年十一月二十八日提起本件訴訟，已逾十五年之請求權消滅
    時效。被告所為時效消滅之主張，自為於法有據。依前說明，本件原告所主張之
    不完全給付損害賠償請求權既因消滅時效完成，被告自得為時效之抗辯並拒絕給
    付。從而，原告依不完全給付類推給付不能之法律關係，請求被告應給付一百三
    十七萬七千三百四十八元，及自起訴狀繕本送達之翌日起至清償日止，按週年利
    率百分之五計算之利息，為無理由，應予駁回。
三、原告之訴既經駁回，其假執行之聲請失所附麗，亦應併予駁回。
四、本案事證已臻明確，兩造其餘主張：系爭不動產買賣契約出賣人為被告或合夥，
    系爭不動產契約增建部分，原告是否於未依約定鑑界前自行興建致占用他人土地
    ，及被告所提相關證據：台灣高等法院七十六年度重上更（三）字第十二號判決
    。經本院審酌後，認已與本院所為上述判斷不生影響，爰不一一贅述，併此敘明
    。
五、據上論結，本件原告之訴為無理由，依民事訴訟法第七十八條，判決如主文。
中　　　華　　　民　　　國　　九十三　　年　　　四　　　月　  二十八　　日
                                臺灣桃園地方法院民事第一庭
~B法　　　官　張天民
右為正本係照原本作成
如對本判決上訴，須於判決送達後廿日內向本院提出上訴狀
中　　　華　　　民　　　國　　九十三　　年　　　四　　　月　  二十八　　日
~B法院書記官　蔡紫凌
